【裁判字號】    97,易,1500
【裁判日期】    980731
【裁判案由】    背信
【裁判全文】
臺灣臺南地方法院刑事判決              97年度易字第1500號
公  訴  人  臺灣臺南地方法院檢察署檢察官
被      告  乙○○
選任辯護人  蘇新竹律師
上列被告因背信案件，經檢察官提起公訴（96年度偵字第10403號
），本院判決如下：
    主  文
乙○○無罪。
    理  由
一、公訴意旨略以：被告乙○○於民國（下同）80年5月間，業
    已將其名下所有之台南市○區○○段135、136地號（重測前
    為鹽埕段1805之2、1805之4）2筆農地，以新台幣（下同）
    727萬2780元之價格出售予丁○○。因丁○○當時未有自耕
    農之身分，依當時法令規定，非具自耕農身份者，不能登記
    為農地所有權人，因此與被告簽署不動產買賣合約書，雙方
    約定上開土地之所有權利義務皆屬丁○○所有，俟日後丁○○取得自耕農身份或法令鬆綁後，再辦理上開2筆土地移轉
    登記，被告並交付上開2筆農地之土地所有權狀及印鑑證明
    等物予丁○○收執以供擔保。嗣於81年間地政機關將上開土
    地重測，並將重測後之新土地權狀發給被告，詎被告於取得
    上開2筆新地號之所有權狀後，明知受丁○○委任，負有借
    名登記為土地所有人及將來土地可為移轉時，辦理移轉登記
    予丁○○之義務，竟違背處理上開事務之義務，基於為自己
    不法所有之利益及損害丁○○之利益，未經丁○○同意，持
    新發之所有權狀2紙及新申請之印鑑證明等相關文件，於87
    年10月15日提供上開2筆土地予台南市農會設定本金最高限
    額286萬元之抵押權，並向臺南市農會貸款220萬元，致生損
    害於丁○○。因認被告涉有刑法第342條第1項之背信罪嫌。
二、按認定犯罪事實應依證據，為刑事訴訟法第154條第2項所明
    定，故被告否認犯罪事實所持之辯解，縱屬不能成立，仍非
    有積極證據足以證明其犯罪行為，不能遽為有罪之認定。又
    認定犯罪事實所憑之證據，雖不以直接證據為限，間接證據
    亦包括在內，然而無論直接或間接證據，其為訴訟上之證明
    ，須於通常一般之人均不致於有所懷疑，而得確信其為真實
    之程度者，始得據為有罪之認定，倘其證明尚未達到此一程
    度，而有合理之懷疑存在時，遽為有罪之認定，自非適法。
    又按刑法第342條背信罪之主體須為他人處理事務者，即其
    為他人處理事務，本其對他人（本人）之內部關係，負有基
    於一定之注意而處理事務之法的任務，因之，其為他人處理
    事務，係基於對內關係，並非對向關係，基於誠實義務，並
    非基於交易上信義誠實之原則，故如買賣契約之單純當事人
    乃對向關係，非為他人處理事務，其未履行給付義務，僅生
    是否有背交易上信義誠實之原則，並非違背其誠實義務，與
    背信罪之要件不合（參見最高法院71年度台上字第1159號判
    決）。
三、本件公訴人認被告涉有刑法第342條之背信罪，係以被告於
    偵查中供述上開2筆土地係伊與甲○○等人共有，否認於80
    年間曾出售上開2筆土地予丁○○，以及承認於87年間，以
    上開2筆土地向臺南市農會申辦抵押貸款等情；被告於本院
    94年度易字第162號案件中供述承認於80年間出售上開2筆
    土地予丁○○之事實；丁○○於偵查中指述上開全部犯罪事
    實；證人甲○○於偵查中證述，上開2筆土地係伊與被告及
    其他多名股東共有，包括被告之全部股東均有出面與丁○○
    洽談土地交易價格，所得土地價款業已由全部股東均分；證
    人邱裕峰於偵查中證述，伊係台南市農會徵信人員，承辦上
    開貸款案之徵信作業，被告當時陪同伊前往指認勘查供設定
    抵押之土地，被告故意指廠房旁有種植作物之土地係供抵押
    之土地之經過事實；丁○○提出之不動產買賣合約書、土地
    所有權狀2紙、印鑑證明、切結書及臺南市稅捐稽徵處函；
    臺南市農會就系爭2筆土地貸款案之徵信資料1份及被告站立
    於稻田前拍攝之照片1張等，為其主要論據。
四、按被告以外之人於審判外之陳述，經當事人於審判程序同意
    作為證據，法院審酌該言詞陳述或書面陳述作成時之情況，
    認為適當者，亦得為證據，刑事訴訟法第159條之5第1項定
    有明文。查被告於本院調查證據時對證人丁○○、甲○○、
    邱裕峰於偵訊中所為筆錄之證據能力均不爭執，且本院依卷
    內資料審酌該偵訊筆錄作成時之情況，亦認為並未有何違背
    法律或其他相關規定之情事，而應認為適當，是依刑事訴訟
    法第159條之5第1項之規定，上開證人於偵訊所作之筆錄，
    為傳聞法則之例外而具有證據能力，先予敘明。
五、訊據被告固不否認上開2筆土地係伊與甲○○等人共有，以
    及其於87年間，以上開2筆土地向臺南市農會申辦抵押貸款
    之事實，惟否認涉有背信犯行，辯稱：伊並未於80年間出售
    上開2筆土地予丁○○，對於甲○○等人將上開土地出賣予
    丁○○一事，伊並不知情等語。經查：
(一)、系爭2筆土地業已於80年5月19日出賣予丁○○一事，業據證
    人丁○○提出80年5月19日買賣契約書、被告之印鑑證明、
    土地所有權狀、80年8月5日切結書各1份附卷可按（見台灣
    台南地方法院檢察署96年度交查字第1026號卷第82至87頁）
    ，並據證人丁○○於偵訊時及本院審理時具結後證稱：系爭
    2 筆土地是經過張蔡雲子介紹購買，伊認為是甲○○公司所
    有，被告出資百分之二十，登記在被告名下，洽談買賣事宜
    都是跟甲○○談，最後要簽約時伊要求土地所有權人出面，
    被告才出面，不動產買賣契約是被告當場親自簽名，簽約當
    天並同時交付印鑑證明、所有權狀給伊，伊才支付價金，因
    伊無自耕農身分，故雙方約定待將來可以過戶時，再過戶到
    伊名下，被告並要求書立切結書，由伊繳付過戶之稅金等費
    用，切結書是代書當場寫的，伊及被告均有簽名等語（見台
    灣台南地方法院檢察署96年度交查字第1026號卷第4頁、本
    院卷第45至48頁）。證人甲○○於偵查中及本院審理時具結
    後證稱：系爭土地由好幾個股東出資購買，因為其他人都無
    自耕農身分，故將土地登記在被告名下，全部股東都有出面
    和丁○○談價錢，包括伊及被告，收到的價金由全體股東分
    配完畢，買賣土地是大家商量好才處理的，土地賣給丁○○
    當時被告有在場，拿印鑑證明給丁○○（見上開交查卷第13
    、14頁、本院卷第41至44頁）。上開二位證人證述之內容相
    符，且均與被告無恩怨關係，應堪採信。足證被告於簽訂系
    爭買賣契約當時，係在場親自簽名，對於出賣土地予丁○○
    一事，顯係知情。
(二)、且被告於本院另案94年度易字第162號案件審理時，陳稱：
    80年間將系爭土地賣給丁○○時，價金是1坪8000多元，總
    價忘記了，買賣價金如買賣不動產合約書所載727萬元，但
    是尾款200多萬元沒有給我等語（見上開案件94年6月16日審
    判筆錄，該案卷第80頁）；被告於本院審理時，亦自承甲○○有告知將來要出售系爭土地之事（見本院卷第48頁背面）
    。綜合上述證據，足認被告確實知情且同意出賣系爭2筆土
    地予丁○○，並約定上開土地之所有權利義務皆屬丁○○所
    有，俟日後丁○○取得自耕農身份或法令鬆綁後，再辦理上
    開2筆土地移轉登記。
(三)、惟查，所謂借名登記，係將委任人自己之財產，借用他人即
    受任人之名義登記，二者常有委任契約之內部關係，然本件
    被告與丁○○之間為出賣人與買受人之買賣關係，雖因雙方
    約定於將來得辦理移轉登記時，被告負有辦理土地所有權移
    轉登記之義務，然此為雙方達成買賣土地所為之便宜措施，
    丁○○顯無委任被告處理事務之意思，被告亦無受委任為丁○○處理事務之意思。縱然被告因出賣人之身分負有辦理土
    地所有權移轉登記與丁○○之責，但其移轉登記係為履行其
    自身之契約責任，並非為丁○○處理事務。故被告既未受委
    任處理丁○○之事務，自與背信罪之構成要件有間，尚難以
    背信罪相繩。
(三)、綜上所述，本件被告與丁○○之間，存有買賣系爭土地契約
    之情，固堪認定，然因被告所負移轉登記之義務，係為履行
    其自身之契約責任，並非為丁○○處理事務，故被告既未受
    委任處理丁○○之事務，自與背信罪之構成要件有間，尚難
    以背信罪相繩。此外，復查無其他證據足認被告涉有背信犯
    行，依法應諭知無罪之判決。
據上論斷，應依刑事訴訟法第301條第1項前段，判決如主文。
本案經檢察官丙○○到庭執行職務。
中    華    民    國    98    年    7     月    31    日
                  刑事第十庭  審判長  法  官  陳威龍
                                      法  官  盧鳳田
                                      法  官  高如宜
以上正本證明與原本無異。
如不服本判決應於收受本判後10日內向本院提出上訴書狀，並應
敘述具體理由。其未敘述上訴理由者，應於上訴期間屆滿後20日
內向本院補提理由書狀（均須按他造當事人之人數附繕本）「切
勿逕送上級法院」。
                                      書記官  陳姿利
中    華    民    國    98    年    8     月    5     日


司法院資訊處製作；財團法人民間司法改革基金會備份。
